臺灣桃園地方法院民事裁定　　　　　100年度司養聲字第236號
聲　請　人
即 收 養人　白鴻漢
　　　　　　陳倩
聲　請　人
即被收養人　白芯瑋
上　一　人
法定代理人　白孟萍
　　　　　　周慶國
上列當事人間聲請認可收養事件，本院裁定如下：
    主  文
認可白鴻漢、陳倩於民國一百年八月四日共同收養白芯瑋（女，
民國○○○ 年○○月○○日生，身分證統一編號：Ｚ000000000號）為養
女。
聲請程序費用由聲請人負擔。
    理  由
一、本件聲請意旨略以：聲請人即收養人白鴻漢（男，民國○○年
    ○○月○○日生）與陳倩（女，民國○○年○○月○○日生）係夫妻，
    因婚後多年並無生育，為求家庭生活之完整，願共同收養白
    鴻漢胞妹之女白芯瑋（民國○○○ 年○○月○○日生，身分證統一
    編號：Ｚ000000000號）為養女。收養人於100 年08月04日經
    被收養人之法定代理人即其生父周慶國、生母白孟萍代為並
    代受意思表示，與被收養人訂立書面收養契約，約定收養人
    白鴻漢、陳倩共同收養被收養人白芯瑋為養女，為此請求認
    可本件收養等語，並提出戶籍謄本、收養子女契約書、收養
    同意書、健康檢查紀錄表、彰化縣社區服務職業工會會員參
    加勞工保險暨全民健保證明書、全國財產稅總歸戶財產查詢
    清單等件為證。
二、按「收養應以書面為之，並向法院聲請認可。收養有無效、
    得撤銷之原因或違反其他法律規定者，法院應不予認可。」
    、「法院為未成年人被收養之認可時，應依養子女最佳利益
    為之。」、「夫妻收養子女時，應共同為之。」、「子女被
    收養時，應得其父母之同意。」、「前項同意應作成書面並
    經公證。但已向法院聲請收養認可者，得以言詞向法院表示
    並記明筆錄代之。」、「被收養者未滿七歲時，應由其法定
    代理人代為並代受意思表示。」，民法第1079條、第1079條
    之1 、第1074條前段、第1076條之1 第1 項前段、第2 項、
    第1076條之2 第1 項分別定有明文。又「法院認可兒童及少
    年收養事件，應基於兒童及少年之最佳利益，斟酌收養人之
    人格、經濟能力、家庭狀況及以往照顧或監護其他兒童及少
    年之紀錄決定之。」、「法院認可兒童及少年之收養前，應
    命主管機關或兒童及少年福利機構進行訪視，提出調查報告
    及建議。收養人或收養事件之利害關係人亦得提出相關資料
    或證據，供法院斟酌。」，兒童及少年福利法第14條第1 項
    、第4 項規定甚明。查本件被收養人白芯瑋為未滿7 歲之未
    成年人，揆諸前揭規定，法院應考量本件收養成立是否符合
    被收養人白芯瑋之最佳利益，決定應否認可收養。
三、經查本件收養人主張之前揭事實，核與其提出之戶籍謄本、
    收養子女契約書、收養同意書等內容相符，並分別據收養人
    、被收養人之法定代理人到庭陳述明確（參見本院100 年09
    年23日訊問筆錄），足認收養人之主張為真實。復經本院依
    職權囑託親愛社會工作師事務所及彰化縣政府分別就本件進
    行調查及訪視，評估建議略以：1.收養人方面：(1)收養動機
    評估：案母表示案父母（即收養人）已結婚快6 年時間未生
    育，曾做過試管無法受孕，亦考量自身年紀大，能受孕的機
    會不高；而因案生父母並未有計劃生育案主，是由案祖母建
    議案父母收養；又案生母為案父胞妹，且家族們都相當同意
    案父母能收養案主，故與案父決定收養案主。評估案父母無
    明顯不良動機。(2)身心狀況與親職能力評估：訪視過程案母
    對於社工詢問皆能針對問題回應，口語表達順暢，思緒邏輯
    清楚；案母表示自案生母做完月子後，才將案主抱回自己照
    顧，現為案主之主要照顧者，因本身為保險業務員，無需時
    常外出，在家照顧陪伴案主的時間彈性且充裕；案父工作時
    間彈性，亦有充裕時間可以陪伴案主。評估案父母之身心狀
    況與親職能力能提供案主教養所需。(3)經濟狀況評估：案母
    表示從事保險業務，案父於家族企業為經銷商，依100 年度
    公告每人每月最低生活費標準為9,829 元*3人共29,487元；
    住所為自有，居住穩定。評估案父母的收支與居住能提供案
    主生活所需。(4)資源狀況評估：案母表示居住二地皆有家人
    可以協助，若居住於桃園時，有案阿姨及案外祖母可協助照
    顧案主；若居住於彰化案祖父母家時，有案祖父母及案生父
    母可協助照顧案主；且雙方家庭關係和諧，若有困難會相互
    照應。評估案父母有足夠的資源運用。(5)未來照顧計畫評估
    ：案母表示未來會視案主的能力或興趣培養，該給予的不會
    讓案主有所欠缺，且案生母又為案父胞妹，時常會相互聯繫
    ，對案主的身世告知主要是順其自然，不會刻意隱瞞；但若
    收養不成立，仍會繼續扶養案主，之後再計畫聲請收養。評
    估無明顯不良之照顧計畫。(6)子女被收養意願評估：案主年
    幼無法表達其意願；觀察中，案主因發燒身體有些不適外，
    並無明顯之異常。綜合以上所言，評估收養人能提供兒童生
    活照顧利益等語。2.出養人部分：(1)出養原因（動機）：據
    案生父母所述，案主為意外懷孕，雖以目前家庭的經濟狀況
    撫養案主不成問題，但因收養人夫妻婚後多年未孕，且收養
    人夫身為家中長子，多少有傳宗接代的壓力，故決定出養案
    主予收養人夫妻，也認為收養人夫妻可以提供案主良好的成
    長環境。(2)家庭狀況：案生父母共育有兩女一男，案主為案
    生父母的第3 名親生子女，案兄與案姐分別已就讀國中二年
    級與國小五年級，案主算是意外懷孕，據案生母表示，與案
    生父並未刻意避孕，懷有案主之初就決定要出養給自己的大
    哥；案主出生後，案生父母仍有扶養照顧1 個多月，直到7
    月初才交由收養人夫妻照顧，對於出養案主初期有不捨的心
    情，但現在已漸漸調適，未來也有意與案生父再生一個女兒
    ；而案兄姐於案主出生後均有協助參與照顧，對於出養案主
    一事，案姐較案兄顯露較多的不捨情緒。(3)經濟能力：案生
    父母均從事教職工作，工作穩定；據案生父母所述，目前家
    庭總收入扣除家中必要生活支出，尚有餘裕，經濟狀況無太
    大問題。(4)對收養人之態度與看法：案生母表示，收養人夫
    妻為自己的大哥大嫂，收養人夫目前協助父母親打理生意，
    平日住在彰化，收養人妻亦會南下彰化相聚，故對於案主受
    照顧情形都能有所掌握，未來仍會與收養人夫妻頻繁接觸，
    但會尊重收養人夫妻對於案主的管教，不會多加干涉；兩造
    對於未來案主身世告知一事也有所共識，未來定會讓案主知
    道自己真正的身世，在案主還不知道前，自己與案生父就只
    是案主的「姑姑、姑丈」。(5)被收養人現況：案生母表示，
    7 月初案主就交由收養人夫妻撫養照顧，案主目前住在桃園
    楊梅，由收養人妻全職照顧，收養人夫妻每兩週會帶案主回
    到彰化，目前案主受照顧情形良好，認為收養人夫妻提供案
    主很好的生活照顧，而收養人妻之親友均住於附近，且過去
    也有照顧幼童的經驗，所以對於收養人妻照顧案主一事有信
    心。(6)評估及建議：出養人夫妻以教職維生，其工作收入穩
    定，被收養人雖為第3 名親生子女，但以其家庭經濟狀況評
    估未來仍有撫養被收養人之經濟能力，且出養人夫妻感情穩
    定，家庭氣氛良好，未來也應能提供被收養人健全及健康的
    成長環境，以出養人目前的家庭狀況顯無不適照顧被收養人
    之情形，應沒有出養之必要性；然本案係為手足過繼，出養
    人之出養動機係為滿足收養人對於親情的期待，但本會未能
    查訪收養人之狀況，無法基於兒童最佳利益的前提下，建議
    本案是否應裁定收養認可等語。以上分別有親愛社會工作師
    事務所及彰化縣政府委託財團法人台中市私立龍眼林社會福
    利慈善事業基金會檢送之兒童及少年出收養訪視評估報告各
    1 份在卷足憑。
四、本院斟酌收養人身體健康，有正當工作與收入，經濟穩定，
    有其所提出之健康檢查紀錄表、彰化縣社區服務職業工會會
    員參加勞工保險暨全民健保證明書、全國財產稅總歸戶財產
    查詢清單等件為證，且據上開訪視報告所述，收養人動機純
    正，目前亦為被收養人之主要照顧者，被收養人實際與被收
    養人同住且受照顧情形良好等情，堪認收養人渠等可勝任照
    顧、養育被收養人之責，並無不適於收養被收養人之情事；
    而出養人方面，前揭訪視報告評估雖認本件無出養之必要性
    ，然考量被收養人生父母已育有一兒一女，渠等經考慮後亦
    到庭明確表示同意出養被收養人，且獲得其他家屬之支持，
    又觀諸收養人白鴻漢為被收養人生母白孟萍之胞兄，本件收
    養得使收養人盡心於被收養人之保護、教養，並免除被收養
    人未來成長、求學過程中之困擾，對於被收養人身心發展當
    具有相當之利益。綜上各情，因認本件收養對被收養人應具
    有最佳之利益。此外，本件復無民法第1079條之4 所列收養
    無效原因、第1079條之5 所列收養得撤銷之原因或有違反其
    他法律規定情形，依法自應予認可。
五、依非訟事件法第21條第1 項前段、第23條，民事訴訟法第95
    條、第85條第1 項前段，裁定如主文。
六、如不服本裁定，須於裁定送達後10日之不變期間內，向本院
    提出抗告狀，並繳納抗告費新臺幣1,000 元。
中    華    民    國   100    年    11    月    7     日
                  家事法庭  司法事務官  蔡育庭
以上正本係照原本作成。